【裁判字號】    98,易,1231
【裁判日期】    990129
【裁判案由】    業務過失傷害
【裁判全文】
臺灣高雄地方法院刑事判決              98年度易字第1231號
公  訴  人  臺灣高雄地方法院檢察署檢察官
被      告  戊○○
                      號
選任辯護人  葉銘進律師
上列被告因業務過失傷害案件，經檢察官提起公訴（98年度偵字
第21691 、22485 號），本院判決如下：
    主  文
戊○○犯業務過失傷害罪，處拘役貳拾日，如易科罰金，以新臺
幣壹仟元折算壹日。
    事  實
一、戊○○約自民國95年9 月起，升任址設高雄市三民區○○○
    路109 號臺灣家福股份有限公司十全店（下稱家樂福十全店
    ）家庭五金課長，負責該課之商品展示、銷售等事宜，為從
    事業務之人。戊○○依其身為課長之身分及任職經驗，應知
    悉該店內所設置之貨架，全數係以將背板主柱固定在牆壁上
    ，再將兩側支架掛齒附掛在主柱排孔內，最後將層板（或稱
    棚板）由上往下放入兩側支架（上下交疊），使層板Ｃ槽與
    支架Ｕ槽接合以避免層板前後滑動後，即在層板上方擺設商
    品，惟因層板與支架間欠缺螺絲固定，是以茍自層板下方往
    上方施力，層板即可能脫出支架導致層板歪斜，層板上之商
    品因而掉落砸傷週遭消費者。復應知悉對貨架層板、支架間
    並無螺絲固定等事項恐欠缺認知之消費者，在選購多層置物
    櫃等具相當硬、高度商品之過程中，如僅施以通常注意，難
    免讓該等商品碰觸上方之層板，而增加層板脫出支架而歪斜
    等危險。惟設置「提醒標示」（內容為提醒消費者取放置物
    櫃等商品時，需避免由下往上碰觸層板、支架，或通知店內
    服務人員代為取放，下同），應能有效防免危險發生，是以
    身為家庭五金課單位主管之戊○○，應有在擺放多層置物櫃
    之貨架上或週遭適當處所，設置「提醒標示」之義務，且依
    客觀情狀，並無不能設置之情事。竟因上級歷來就展售商品
    之陳列，僅要求營業員工（含營業單位主管）呈現量感、整
    潔、新鮮及正確之價格標示，而未曾在相關作業守則內明確
    、具體要求戊○○等所屬員工需注意設置「提醒標示」，致
    疏未為必要之有效防免危險措施。適甲○○陪同友人庚○○
    於96年9 月14日15時45分許，前往家樂福十全店家庭五金課
    選購多層置物櫃，庚○○先自該課某貨架中層層板取下乙只
    多層置物櫃端詳後，因不甚滿意再放回該中層貨架，並於放
    回貨架過程中，讓該只多層置物櫃碰觸上方之層板致層板脫
    出支架而歪斜，上層層板所擺放之寄倉商品因而掉落砸中甲○○頭部，甲○○為此受有頭部外傷、頭暈等傷害。
二、案經甲○○先於97年3 月11日具狀就家樂福十全店安全經理
    洪淑倩等人提出業務過失傷害告訴，經臺灣高雄地方法院檢
    察署檢察官於98年6 月24日查明本案行為人應為戊○○後，
    甲○○再於98年7 月14日訴請臺灣高雄地方法院檢察署檢察
    官就戊○○偵查起訴。
    理  由
壹、程序方面
一、刑事訴訟法第216 條第1 項規定，告訴乃論之罪，應自知悉
    犯人之時起，於6 個月內為之，所稱知悉，係指確知犯人之
    犯罪行為而言，如初意疑其有此犯行，而未得確實證據，及
    發見確實證據，始行告訴，則不得以告訴人前此之遲疑，未
    經申告，遂謂告訴為逾越法定期間；又所謂之「知悉犯人」
    ，係以得為告訴人本人之人主觀為標準，且其知悉必須達於
    確信之程度，故若尚有懷疑未得實證，因而遲疑未告，其告
    訴期間並不進行（最高法院28年上字第919 號判例、71年度
    臺上字第6590號判決意旨參照）。查臺灣家福股份有限公司
    及所屬家樂福十全店，均具相當之組織規模、分工，而被害
    人所受之傷害是否可歸咎於營業場所內某項設置之欠缺，及
    該項設置欠缺又應歸諸哪一位特定員工，非經周詳之調查，
    根本無從認定，是以在告訴人甲○○「知悉」臺灣高雄地方
    法院檢察署檢察官已查明本案行為人應為被告戊○○前，因
    認本案對被告戊○○之告訴期間並不進行，始合於首開法文
    意旨，否則無異苛令被害人承擔其無法掌控、明瞭之營業所
    內部組織、分工風險，亦不符事理之平。而本案偵查檢察官
    係於「98年6 月24日」方查明本案行為人應為被告戊○○，
    有內部簽呈1 份在卷可稽（臺灣高雄地方法院檢察署98年度
    偵字第21691 號卷第2 頁參照），則告訴人甲○○於「98年
    7 月14日」具狀就被告戊○○所提告訴既在6 個月期間內，
    自屬依限提出告訴，而無已逾告訴期間可言，合先指明。
二、本判決所引用之證據資料（詳後引用之各項證據），其中係
    屬傳聞證據部分，縱無刑事訴訟法第159 條之1 至第159 條
    之4 或其他規定之傳聞證據例外情形，亦因被告戊○○、辯
    護人及檢察官均已明示同意作為證據使用（本院審易卷第55
    頁、本院易字卷第23、63至66頁參照），且本院審酌卷內並
    無事證顯示各該陳述之作成時、地與週遭環境，有何致令陳
    述內容虛偽、偏頗之狀況後，也認為適當，依刑事訴訟法第
    159 條之5 第1 項之規定，為傳聞法則之例外，應有證據能
    力。
貳、實體方面
一、訊據被告戊○○就其為家樂福十全店家庭五金課課長，平日
    負責商品擺設、銷售等事宜，及告訴人甲○○於96年9 月14
    日15時45分許，在該店家庭五金課內，遭自貨架掉落之寄倉
    商品砸中頭部成傷各情，固不爭執，惟矢口否認有何業務過
    失犯行。經查：
  (一)被告任職家樂福十全店，且約自95年9 月起，升任該店家庭
    五金課課長，工作內容包括家樂福十全店家庭五金課之商品
    擺設、銷售等事宜，為從事業務之人；又甲○○於96年9 月
    14日15時45分許，在陪同友人庚○○於家樂福十全店家庭五
    金課選購多層置物櫃之過程中，遭由上層貨架掉落之寄倉商
    品砸中頭部，致受有頭部外傷、頭暈等傷害各情，俱為被告
    所不爭執，並經證人即事發時擔任家樂福十全店長己○○（
    本院易字卷第62至63頁）、該店98年3 月間店長林烈秋（臺
    灣高雄地方法院檢察署97年度偵字第34568 號卷，下稱偵一
    字卷，第4 至5 頁）、該店服飾課營業員並協助庚○○接手
    歪斜層板之謝丙○○（本院易字卷第29至31頁）、庚○○（
    偵卷第20頁；本院98年度訴字第1323號民事卷宗卷，下稱本
    院民事卷第234 頁、本院易字卷第27至28頁）、甲○○（本
    院易字卷第23至26頁）證述明確，且有高雄醫學大學附設中
    和紀念醫院甲○○96年9 月14日急診部外傷病歷（本院民事
    卷第282 至285 頁）、家樂福十全店家庭五金課現場照片（
    偵一卷第32至35頁，本院審易卷第33至41頁）在卷可稽，自
    堪認定。
  (二)關於本案事故發生經過方面：
  1.證人庚○○證稱：當天甲○○陪我到家樂福十全店去選購多
    層置物櫃，並在擺放多層置物櫃之貨架前挑選，我原擬選買
    的多層置物櫃放在中層層板，我取下看過不喜歡，就放回原
    位，沒多久，上層層板忽然歪斜，該層所擺放之商品就掉下
    來砸到甲○○，我怕有更多商品掉下來，趕緊伸手撐住該片
    歪斜之上層層板。而當時歪斜之層板只有一片，就是我取放
    多層置物櫃正上方之該片層板。在我查覺該上層層板歪斜前
    ，並未親見任何螺絲掉落等情狀，也未注意到任何金屬碰撞
    聲響等語綦詳（偵一卷第20頁；本院98年度訴字第1323號民
    事卷宗卷，下稱本院民事卷第234 頁、本院易字卷第27至28
    頁）；另證人甲○○也證述：當天我陪庚○○到家樂福十全
    店選購多層置物櫃，庚○○起先看中乙只擺在貨架中層層板
    的多層置物櫃，取下看過後又再放回原處，過了約1 至3 秒
    ，庚○○取放多層置物櫃處之正上方該片層板歪斜導致商品
    掉落，我就遭掉落的商品砸中頭部等語屬實（本院易字卷第
    23至26頁）。是以砸中甲○○頭部之寄倉商品，原係放置在
    貨架之上層層板，而同一具貨架之中層層板，則為庚○○取
    放多層置物櫃之處，又庚○○於取放多層置物櫃之過程中，
    並未發覺諸如螺絲掉落或斷裂等異狀，且迄至寄倉商品掉落
    砸中甲○○頭部時止，庚○○也未曾聽聞任何金屬聲響等情
    ，均可堪認定。
  2.依卷附貨架組合圖（本院審易卷第30至32頁）顯示：家樂福
    十全店所使用之貨架，乃係將背板主柱固定在牆壁上後，將
    兩側支架掛齒附掛在主柱排孔內，再將層板由上往下放入兩
    側支架，使層板Ｃ槽與支架Ｕ槽接合，即告安裝完成。家樂
    福十全店所使用貨架之支架與層板間，既未裝設固定螺絲，
    則本案事故之發生，即斷無可能係貨架固定螺絲掉落或斷裂
    所致。惟經本院當庭勘驗被告提出扣案之貨架層板乙片及支
    架2 支，發現層板Ｃ槽固得支架Ｕ槽接合，然接合後只能避
    免層板前後滑動，而欠缺防免層板上下位移之功能，有本院
    勘驗筆錄在卷可憑（本院卷第31頁）；參以從事貨架安裝業
    達36年之鑑定人丁○○於本院審理中陳稱：家樂福十全店所
    使用之貨架，每片層板的重量約4 公斤，是以由下方往上施
    予4 公斤的力，確有可能讓層板位移（本院易字卷第59頁反
    面），再佐諸被告亦坦言其平日欲更改層板配置時，只需施
    以與層板相當之重量即得取下層板乙情（本院易字卷第34頁
    反面），足認家樂福十全店所使用貨架，在層板及支架之間
    欠缺螺絲或其他固定裝置，至於層板Ｃ槽、支架Ｕ槽等設計
    ，也只能防免層板前後滑動，從而如自層板下方往上方施予
    與層板重量相當之力，即得移動層板，進可能衍生層板脫出
    支架而歪斜致令商品掉落等結果，也可堪認定。
  3.綜合本院前所認明之砸傷甲○○頭部寄倉商品，因所在層板
    歪斜而掉落之時間點，適巧在庚○○放回多層置物櫃後未幾
    ，而歪斜層板之位置，恰為庚○○取放多層置物櫃同具貨架
    之正上方，且事發時歪斜之層板，復僅有乙片，再無其他，
    及家樂福十全店所使用之貨架層板，只需由下方往上方施予
    與層板重量相當之力即可能位移，甚因此脫出所依附之支架
    ，而在欠缺支撐之狀況下，導致層板歪斜、商品掉落之結果
    等情。再參諸茍多層置物櫃所在貨架，於庚○○放回多層置
    物櫃前即存有層板歪斜等異常狀況，則非僅偶然行經該具貨
    架旁通道，而係曾2 次直接面對且身體極接近該具貨架俾以
    取放多層置物櫃之庚○○，實斷無可能未查覺任何異狀；至
    若貨架之層板、支架、背板主柱本身，或接合處適巧因故破
    損，因該等物品均係金屬製成，則於破損當時，也應有週遭
    人等足以聽聞之金屬聲響各節。本院因認本案事故發生之經
    過，應係庚○○先於家庭五金課某中層貨架取下乙只多層置
    物櫃端詳後，因不甚滿意，而在將該只多層置物櫃放回貨架
    之過程中，讓該只多層置物櫃碰觸正上方之上層層板，致令
    上層層板脫出支架而歪斜，上方層板所擺放之寄倉商品因而
    掉落適巧砸中甲○○頭部成傷，應堪認定。
  (三)關於被告對於本案事故之發生是否具有過失方面：
  1.以家樂福十全店規模之鉅，且展售商品復屬多樣化，顯可能
    吸引眾多不同態樣、階層之消費者，自難苛令每一個在該店
    進出之消費者，均能事先知悉，或於採購之際刻意留心層板
    及支架間欠缺固定螺絲之事。況多層置物櫃具有相當之硬度
    及高度，為眾所知周，則以該項商品所具外觀不易因碰撞而
    變形、損壞，且較諸其他商品原更可能觸及上方層板等特質
    ，更難期待消費者於取放該項商品過程中，就力道之拿捏、
    放置空間之掌握，俱施以特別注意，以避免該等商品碰觸上
    方之層板致增加層板脫出支架之危險甚明。被告既身為家樂
    福十全店五金家電課長，對於該課所展售之多層置物櫃前開
    商品特質，原應較諸他課人員或同課下屬更為熟悉，而無由
    諉為不知，遑論被告尚曾於本院審理中坦言自身不乏於取放
    商品過程中碰觸上方層板之經驗（本院易字卷第67頁）；再
    佐以證人己○○證稱：店內的任何員工，包括身為家庭五金
    課長的被告，如果認為店內某空間具有危險性，都可以提出
    改善建議，不會違背內部規定等語（本院易字卷第62至63頁
    ），本院因認身為家庭五金課單位主管之被告，應有在擺放
    多層置物櫃等具有相當硬、高度商品之貨架上，或週遭適當
    處所，妥設（包括報得上級同意後自行設置或報由上級另行
    派員設置，下同）必要之適當防免危險發生措施等義務。又
    被告於本案事故發生之96年9 月14日適巧排休一情，固有家
    樂福十全店98年11月16日98家福十全字第20091116號函暨附
    被告96年9 月間排休表在卷可稽（本院易字卷第19至20頁）
    ，惟本院認明之設置義務，既係本於被告身為家庭五金課長
    ，原應最為熟知課內展售商品之要求而來，質言之，設置義
    務係本於課長身分而來，即不因本案事發之際被告適逢休假
    而得免，被告執事故發生當天休假乙節進而推論自己並未過
    失，屬無理由。
  2.被告所知悉貨架層板、支架間欠缺固定螺絲而可能因由下方
    往上對層板施以4 公斤之力而移動致生危險之事，未必為全
    數消費者所知悉，已見前述，而該等資訊落差，即因之可能
    衍生之危險，得藉由張貼內容為提醒顧客取放置物櫃等商品
    時，需避免由下往上碰觸層板、支架，或通知店內服務人員
    代為取放等「提醒標示」，資以彌補、防免。再依證人己○○另證稱：在店內設置「提醒標示」並無困難或不可行之處
    ，店內手扶梯處原即設有提醒消費者注意安全之標示等語（
    本院易字卷第62至63頁），堪認「提醒標示」之設置具有可
    行性，且已不乏其例，而不以該處已曾發生過人身傷害等事
    故為必要，則被告自應具在展售多層置物櫃之貨架上，或週
    遭適當處所，設置「提醒標示」之義務，被告竟疏未設置，
    自有過失。又「提醒標示」原得藉由美編手法使之兼備提示
    、裝飾之效，則被告另辯稱苟務須設置「提醒標示」，將使
    賣場因充斥各式標示致無法順利進行銷售云云，尚非實在，
    況若消費者安全利益及展售商品獲利確實無從兼顧，亦不應
    全然單方犧牲消費者安全利益，也至為灼然。
  3.末在貨架層板、支架間加裝固定螺絲，固亦同收防免層板因
    遭受碰撞而上下位移之效，惟由鑑定人丁○○另證稱：苟貨
    架層板及支架間加裝有固定螺絲，則由層板下方所施加之力
    道，強度需足以讓螺絲斷裂，才可能發生層板脫出支架而上
    下位移之情形，但是依我從事貨架安裝行業迄來在各賣場頻
    繁進出所累積的經驗，國內之家樂福、大潤發、台糖及愛買
    等店家，甚至歐洲、日本等海外賣場，使用本案事故同型貨
    架時，不論展售商品之重量為何，層板架設位置又有多高，
    均未見在層板及支架間加裝固定螺絲者，且產製該具貨架外
    商所印製之裝設說明，也未提到貨架層板及支架間須加裝固
    定螺絲等語明確（本院易字卷第59至61頁），足見在本案事
    故同型貨架之層板、支架間加裝固定螺絲等情況，迄猶幾無
    可見，則在別有同富功效且更具普遍性之前開防免危險措施
    可資採行情況下，本院自無由苛負被告以於貨架層板、支架
    間，務須加裝固定螺絲之義務，附此敘明。
  (四)關於甲○○傷勢及被告過失間有無相當因果關係方面：
  1.甲○○於96年9 月14日15時45分許，在家樂福十全店家庭五
    金課，遭由上層貨架掉落之寄倉商品砸中頭部，致受有頭部
    外傷、頭暈等傷害，而被告對於該項事故之發生，具有疏未
    妥設「提醒標示」之過失，俱如前述，則被告該項疏未設置
    「提醒標示」之過失，與甲○○所受頭部外傷、頭暈等傷害
    間，乃具有相當因果關係，也可堪認定。
  2.又依卷附長庚醫院96年11月30日診斷證明書（臺灣士林地方
    法院檢察署97年度他字第933 號卷，下稱他字卷，第4 頁）
    所載記：甲○○因罹患硬腦膜下血腫症狀，而於96年11月24
    日入住該院接受開顱手術並移除血腫等語，固堪認甲○○嗣
    於96年11月下旬，經醫師診斷認明存有硬腦膜下血腫之症狀
    。惟姑不論該症狀距離本案事故發生之時點，相隔長達2 月
    餘，該段甚或此前相當期間內，容得發生諸多直、間接導致
    前開症狀之情事，而非限於96年9 月8 日之車禍、本案事故
    、96年11月初之甲○○不慎自撞圖書館書架3 項，是以縱可
    全然排除甲○○所患硬腦膜下血腫症狀與前述車禍、自撞書
    架事件之關聯性，也猶非得遽認該硬腦膜下血腫症狀必與本
    案事故相關，質言之，硬腦膜下血腫與本案事故2 者間是否
    具有相當因果關係，原非無疑，而無由責令被告就此亦須負
    責，否則無疑等同課被告務須時時留意甲○○行止，並就其
    中可能導致硬腦膜下血腫之事項，妥為紀錄、蒐證，始得免
    除自身罪刑之舉證責任，且該舉證責任並隨甲○○怠（或疏
    ）於持續回診日數之增加而日益苛酷，顯不符事理之平，且
    亦悖於現行刑事訴訟制度所採行之「不自證己罪」原則。再
    茲據證人（鑑定證人）即為甲○○進行腦部病症診治之醫師
    袁俊文於偵查中證稱：甲○○是因走路不穩而到本院神經內
    科就診，嗣因電腦斷層發現甲○○左側大腦硬腦膜存有血塊
    （血腫），而依據我的專業知識、經驗，若係在3 天內形成
    之血塊（血腫），電腦斷層影像顯示的光度會很亮，而如果
    是形成已逾3 周之血塊（血腫），因傳遞的訊號量較低，所
    以影像會較黑（較暗），介於此段期間的則為亞急性，影像
    呈現之亮度在前述2 者之間，當初甲○○之電腦斷層影像即
    呈現亞急性偏向慢性之亮度。急性硬腦膜血塊（血腫）大部
    分是被物品打或砸到造成的，至於慢性硬腦膜血塊（血腫）
    之成因較難判定，可能是病患本身身體狀況引發的，未必出
    於外力所致，縱係外力造成者，也可能僅係極輕微之外部碰
    撞造成的，未必有多大力道，所以往往無法確定病患是何時
    遭受碰撞，是故該症狀與碰撞間之因果關係無法釐清（偵一
    卷第12至13頁），亦即最熟捻甲○○腦部病症，且具備研判
    病症情況並實施治療等專業之袁俊文醫師，亦無法認定該症
    狀乃係直、間接導因於本案事故，益徵甲○○硬腦膜下血腫
    症狀與本案事故間之相關因果關係，顯然未達毫無合理懷疑
    之程度，併予指明。
  (五)綜上，被告對於本案事故之發生，具有疏未妥設「提醒標示
    」之過失，並致生甲○○受有頭部外傷、頭暈等傷害之結果
    ，事證明確，應依法論科。
二、核被告所為，乃係犯刑法第284 條第2 項前段之業務過失傷
    害罪。本院審酌被告係從事業務之人，竟疏未注意妥設「提
    醒標示」，致令甲○○受有頭部外傷、頭暈等傷害，係屬不
    該。惟念被告上級歷來就展售商品之陳列，僅要求呈現量感
    、整潔、新鮮及正確之價格標示，而未曾在相關作業守則內
    明確、具體要求被告務須設置「提醒標示」，有卷附家樂福
    十全店營業員工績效評估表可按（偵一卷第31頁），應認被
    告本案之過失程度尚非重大，再斟以甲○○所受傷害程度等
    一切情狀，爰量處如主文所示之刑，並依被告係擔任家樂福
    十全店家庭五金課長之經濟狀況各情，諭知以新臺幣1,000
    元折算1 日之易科罰金折算標準。
據上論結，應依刑事訴訟法第299 條第1 項前段，刑法第284 條
第2 項、第41條第1 項前段，判決如主文。
本案經檢察官乙○○到庭執行職務。
中    華    民    國    99    年    1     月    29    日
                  刑事第十一庭  法  官  莊珮吟
以上正本證明與原本無異。
如不服本判決應於收受送達後10日內向本院提出上訴書狀，並應
敘述具體理由；如未敘述上訴理由者，應於上訴期間屆滿後20日
內向本院補提理由書（均須按他造當事人之人數附繕本）「切勿
逕送上級法院」。
中    華    民    國    99    年    1     月    29    日
                                書記官  鍾淑美
◎附錄本案所犯法條：
《刑法第284 條第2 項─業務過失傷害罪》
從事業務之人，因業務上之過失傷害人者，處1 年以下有期徒刑
、拘役或1,000 元以下罰金，致重傷者，處3 年以下有期徒刑、
拘役或2,000 元以下罰金。
《刑法施行法第1 條之1 》
中華民國94年1 月7 日刑法修正施行後，刑法分則編所定罰金之
貨幣單位為新臺幣。
94年1 月7 日刑法修正時，刑法分則編未修正之條文定有罰金者
，自94年1 月7 日刑法修正施行後，就其所定數額提高為30倍。
但72年6 月26日至94年1 月7 日新增或修正之條文，就其所定數
額提高為3 倍。


司法院資訊處製作；財團法人民間司法改革基金會備份。
